【裁判字號】    98,訴,3108
【裁判日期】    990413
【裁判案由】    確認股權存在
【裁判全文】
臺灣臺中地方法院民事判決              98年度訴字第3108號
原      告  甲○○
            戊○○
上列2人共同
訴訟代理人  黃嘉明律師
複代理人    蔡壽男律師
被      告  盈菖企業股份有限公司
                      設台中市西屯區○○○街43號1樓
法定代理人  丙○○    住同上
            乙○○    住台中市西屯區西墩北巷17之1號
訴訟代理人  黃明看律師
上列當事人間請求確認股權存在事件，於民國99年3月30日言詞
辯論終結，本院判決如下：
    主      文
確認原告甲○○、戊○○各持有被告盈菖企業股份有限公司伍拾
股之股權存在。
訴訟費用新台幣壹萬零玖佰元由被告負擔。
    事實及理由
一、原告方面：
  (一)原告起訴主張被告公司設立時，資本總額新台幣(下同)
      500萬元，每股金額10000元，原告甲○○、戊○○各持有
      50股，詎原告2人於民國(下同)98年8月14日向經濟部申請
      被告公司股東名簿時，卻發現原告甲○○持有之50股變更
      為訴外人丙○○所有，原告戊○○所有之50股變更為訴外
      人丁○○所有，但原告2人並未將股權贈與訴外人丙○○
      、丁○○2人(下稱丙○○等2人)，亦未與訴外人丙○○、
      丁○○2人成立買賣契約，顯係被告偽造股份讓與之事實
      ，侵害原告之權益，為此提起本訴等情。並聲明：如主文
      所示。
  (二)對被告抗辯之陳述：
      原告2人本來就是被告公司股東，並記載在股東名簿上，
      後來股東名義遭變更，此與原告2人有無出資係2回事，何
      況被告公司另一法定代理人乙○○已自承該股份變更係偽
      造之事實。
二、被告方面：
  (一)原告主張被告偽造股份讓與之事實，原告應負舉證責任，
      且被告為公司法人，如何能偽造股份讓與？又訴外人丙○○等2人係於96年5月14日始成為被告公司股東，訴外人丙○○等2人如何偽造股份讓與之事實，原告亦應負舉證責
      任。
  (二)被告公司另一法定代理人乙○○係公司董事，亦為原告甲○○、戊○○之父親，對被告公司如何將原告2人之股份
      變更為訴外人丙○○等2人均知悉甚詳，被告認為原告2人
      之股份所以變更為訴外人丙○○等2人所有，應有依據。
      又被告公司之股東名簿變更應經股東會特別決議，尤其董
      事會不可能不知，被告公司另一法定代理人乙○○應知悉
      股東名簿變更之緣由。
  (三)被告法定代理人乙○○稱：「被告公司為家族企業，股份
      是兩房平均，股東名簿變更，從原告2人變更為訴外人丙○○等2人，我有問過廖文堂，他說是他辦理變更的，我
      曾向他表示這樣不合法，他才說以後要再變更回來，後來
      廖文堂過世，訴外人丙○○等2人卻不願再辦理變更，原
      告2 人才起訴」等語 (參見99年3月4日言詞辯論筆錄第1
      頁)。
  (四)被告公司法定代理人丙○○稱：「被告否認有偽造股份轉
      讓之事，我不知道為何會成為被告公司法定代理人，公司
      原本是我父親廖文堂在經營，至於公司股東名簿如何變更
      ，我不清楚」等語 (參見99年3月30日言詞辯論筆錄第1頁
      )。
  (五)被告公司為家族公司，公司召開董事會及章程變更，另一
      法定代理人乙○○均有親自簽名，乙○○不可能不清楚。
      原告2人應就其在被告公司確有出資之事實負舉證責任。
  (六)並聲明：原告之訴駁回。
三、原告2人主張其等2人原為被告公司股東，並記載於被告公司
    股東名簿，各持有股份50股，嗣於96年5月14日，原告2人之
    股份遭變更為訴外人丙○○等2人名義之事實，已據其提出
    被告公司96年5月14日變更登記事項表、93年7月1日股東名
    簿及96年5月14日股東名簿等影本各在卷為憑，核屬相符，
    亦為被告不爭執，是原告2人此部分之主張自堪信為真實。
四、法院之判斷：
  (一)按確認之訴非原告有即受確認判決之法律上利益者，不得
      提起。所謂即受確認判決之法律上利益，係指法律關係之
      存否不明確，原告主觀上認其在法律上之地位有不安之狀
      態存在，且此種不安之狀態，能以確認判決將之除去者而
      言 (參見最高法院52年台上字第1240號判例意旨)。本件
      原告2人主張其等2人在被告公司各持有50股之股份遭被告
      偽造轉讓股份乙事，已為被告所否認，則兩造就原告2人
      是否仍持有被告公司各50股之股份顯有爭執，且該股份之
      存否，攸關原告2人得否在被告公司行使股東權利，則原
      告2人在私法上之地位顯因該股份變更而有受侵害之危險
      ，此項危險尚得以對於被告之確認判決除去，故應認原告
      2人提起本件訟應有即受確認判決之法律上利益甚明。
  (二)又當事人主張有利於己之事實者，就其事實有舉證之責任
      ，民事訴訟法第277條本文定有明文。另主張法律關係存
      在之當事人，僅須就該法律關係發生所須具備之特別要件
      ，負舉證之責任，至於他造主張有利於己之事實，應由他
      造舉證證明 (參見最高法院48年台上字第887號判例意旨)
      。本院審酌原告2人提出被告公司變更登記事項表、93年7
      月1日及96年5月14日股東名簿之記載，2者差異處在於原
      告甲○○、戊○○各持股50股部分變更為訴外人丙○○等
      2人各持股50股，訴外人丙○○亦因此而擔任被告公司董
      事乙節，為兩造一致不爭執，已如前述，則原告2人在被
      告公司各持股50股部分何以變更為訴外人丙○○等2人各
      持股50股，此部分涉及原告2人在被告公司之持股是否於
      96年5月間已經轉讓予訴外人丙○○等2人？而原告2人既
      否認曾有股份轉讓之事，則依前揭最高法院判例意旨，原
      告2人僅須就其原為被告公司股東之事實負舉證責任已足
      ，而訴外人丙○○等2人究竟如何取得原告2人之持股各50
      股之事實，自應由主張該項積極事實存在之被告負舉證責
      任。再訴外人丙○○等2人於99年1月28日言詞辯論期日自
      承：「被告公司原本為廖文堂在經營，丙○○等2人均為
      廖文堂之子，原告2人之股份何以變更為丙○○等2人名義
      ，丙○○等2人亦不清楚，丙○○等2人祇是名字被記載在
      被告公司股東名簿，實際上並無出資」等語 (參見該日言
      詞辯論筆錄第1頁、第2頁)，而被告公司法定代理人乙○○亦於99年3月4日言詞辯論期日自承：「被告公司為家族
      企業，股份是兩房平均，股東名簿變更，從原告2人變更
      為訴外人丙○○等2人，我有問過廖文堂，他說是他辦理
      變更的，我曾向他表示這樣不合法，他才說以後要再變更
      回來，後來廖文堂過世，訴外人丙○○等2人卻不願再辦
      理變更」等語 (參見該日言詞辯論筆錄第1頁)，被告公司
      法定代理人丙○○亦於99年3月30日言詞辯論期日自承：
      「被告否認有偽造股份轉讓之事，我不知道為何會成為被
      告公司法定代理人，公司原本是我父親廖文堂在經營，至
      於公司股東名簿如何變更，我不清楚」等語 (參見該日言
      詞辯論筆錄第1頁)，則原告2人及訴外人丙○○等2人既均
      表示不清楚股份變更之事，復依被告公司法定代理人乙○○之陳述，可知原告2人在被告公司持股各50股變更為訴
      外人丙○○等2人乙事，應係被告公司前法定代理人廖文
      堂生前所為，即使該項股份轉讓及股東名簿變更事項業經
      主管機關經濟部准予核備在案，因該項變更登記之依據即
      96年5月間之被告公司之股東會及董事會等顯然均屬一般
      書面作業，製作會議記錄而已，並無實際召集開會之事實
      ，否則何以原告2人之持股各50股遭轉讓予訴外人丙○○
      等2人均不知情？訴外人丙○○等2人亦不知如何取得原告
      2人之持股，甚至訴外人丙○○猶不知其如何擔任被告公
      司董事及在本件訴訟成為被告法定代理人之一？足見原告
      2人及訴外人丙○○等2人間就系爭股份轉讓事宜欠缺意思
      表示一致，該股份轉讓行為應為無效，故被告公司96年5
      月間關於原告2人股份轉讓予訴外人丙○○等2人之股東會
      決議事項，原告2人既無實際參加開會及同意股份轉讓之
      情事，該項股東會決議內容即屬違背法令，依公司法第
      191條規定，該項股東會決議內容應為無效，而法律行為
      之無效，乃自始、當然、確定無效，不待法院之宣告，自
      應溯及被告公司為該項股東會決議內容時即為無效。從而
      ，原告主張被告公司偽造股份轉讓乙事，至多應為被告公
      司前法定代理人廖文堂生前所為，而被告公司為家族企業
      ，該公司自設立登記迄今，各股東間持股之出資、股份轉
      讓及股東會、董事會之會議記錄是否均未實際依公司法規
      定開會決定，僅有書面紀錄而已，雖非本院審酌之範圍，
      然依前述，被告公司於96年5月間召集股東會，就原告2人
      持股各50股轉讓予訴外人丙○○等2人之決議內容既屬無
      效，被告公司自有在股東名簿回復記載原告2人持股各50
      股之法律上義務至明。
五、綜上所述，原告2人在被告公司之持股各50股於96年5月間轉
    讓予訴外人丙○○等2人乙事，原告2人及訴外人丙○○等2
    人既均不知情，其等4人間顯然欠缺股份轉讓之合意，該股
    份轉讓行為縱使非出於偽造，亦屬無效，故原告2人在被告
    公司持股各50股之事實應仍繼續有效存在，原告2人起訴確
    認各持有被告公司50股之股權存在，均有理由，應予准許。
六、本件事證已臻明確，被告雖於99年3月30日言詞辯論期日聲
    請訊問證人即被告公司監察人廖李美玉，惟本院認為依卷內
    證據資料已足以認定原告2人及訴外人丙○○等2人欠缺股份
    轉讓之合意，該股份轉讓行為應屬無效，且證人廖李美玉名
    義上為被告公司監察人，其仍兼具被告公司前法定代理人廖
    文堂配偶、訴外人丙○○等2人母親之身分，其證言在客觀
    上難期公正，本院認為應無訊問之必要。況被告公司為家族
    企業，其股權之安排，依93年7月1日股東名簿記載，廖文堂
    一房(含廖李美玉、廖顯梁)及乙○○一房(含甲○○、戊○○)持股均相等，各為200股，而依96年5月14日股東名簿記
    載，廖文堂一房(含廖李美玉、廖顯梁、丙○○、丁○○)持
    股增為300股，乙○○一房持股僅餘100股，被告公司有何理
    由作如此股權之變更，並未作合理之說明。又兩造其餘攻擊
    防禦方法及所舉證據資料，核與本判決所得心證及結果均不
    生影響，毋庸逐一論述，附此敘明。
七、結論：本件原告之訴為有理由，依民事訴訟法第78條判決如
    主文。
中    華    民    國    99    年     4    月    13    日
                  民事第三庭    法  官  林金灶
以上正本係照原本作成。
如對本判決上訴，須於判決送達後20日內向本院提出上訴狀（須
附繕本）。
中    華    民    國    99    年     4    月    13    日
                                書記官

司法院資訊處製作；財團法人民間司法改革基金會備份。
